臺灣高等法院刑事判決
109年度交上易字第213號
上  訴  人
即  被  告  劉寬  



選任辯護人  蘇子良律師(法扶律師)
上列上訴人即被告因過失致死案件，不服臺灣臺北地方法院108
年度交易字第184號，中華民國109年4月29日第一審判決（起訴
案號：臺灣臺北地方檢察署108年度偵字第6238、12371號），提
起上訴，本院判決如下：
    主  文
上訴駁回。
    事  實
一、劉寬未領有汽車駕駛執照，於民國108年2月26日20時許，駕
    駛車牌號碼000－0000 號自用小客車（其上搭載其妻戴愛紗
    ），沿臺北市中山區中山北路1段105巷由東向西方向行駛，
    行經臺北市中山北路1段105巷與臺北市○○街○○路○○○號誌）
    、欲左轉至天津街時，本應注意汽車行經未劃設行人穿越道
    之交岔路口，遇有行人穿越道路時，應暫停讓行人先行通過
    ，依當時天候陰、夜間有照明、柏油路面，且道路乾燥、無
    缺陷、無障礙物、視距良好，無不能注意之情事，竟疏未注
    意暫停讓行人先行通過而貿然左轉，適有陳俊雄步行穿越天
    津街（無證據證明陳俊雄由西向東或由東向西步行），竟遭
    劉寬駕駛之上開車輛撞擊後倒地，並遭該車左前輪輾壓其左
    胸，陳俊雄因而受有頭胸鈍創骨折及顱內出血等傷害，經送
    臺大醫院急救，仍於同日20時50分許因傷重不治宣告死亡。
    嗣為警據報到場處理，劉寬在有偵查權限之警員尚未發覺犯
    罪前，即當場向警員坦承其為肇事人，而自願接受裁判。
二、案經陳俊雄之配偶林秀女告訴臺北市政府警察局中山分局報
    告臺灣臺北地方檢察署（下稱臺北地檢署）檢察官偵查起訴
    。
    理  由
壹、證據能力
一、按被告以外之人於審判外之言詞或書面陳述，除法律有規定
    者外，不得作為證據；又被告以外之人於審判外之陳述，雖
    不符刑事訴訟法第159 條之1 至第159 條之4 之規定，而經
    當事人於審判程序同意作為證據，法院審酌該言詞陳述或書
    面陳述作成時之情況，認為適當者，亦得為證據。當事人、
    代理人或辯護人於法院調查證據時，知有第159 條第1 項不
    得為證據之情形，而未於言詞辯論終結前聲明異議者，視為
    有前項之同意，刑事訴訟法第159 條第1 項及第159 條之5
    分別定有明文。經查，本判決下列所引用上訴人即被告劉寬
    （下稱被告）以外之人於審判外之陳述，被告經合法傳喚，
    無正當理由而未到庭，但其於原審時對於證據能力均無爭執
    （見原審交易卷第81至84頁），而檢察官及辯護人對於證據
    能力無爭執，迄於本院言詞辯論終結前均未聲明異議（見本
    院卷第75至80、138至141頁），本院審酌上開證據資料作成
    時之情況，尚無違法不當或證明力明顯過低之瑕疵，亦認為
    以之作為證據應屬適當，爰依上開規定，認前揭證據資料均
    有證據能力。
二、次按除法律另有規定外，實施刑事訴訟程序之公務員因違背
    法定程序取得之證據，其有無證據能力之認定，應審酌人權
    保障及公共利益之均衡維護，刑事訴訟法第158 條之4 定有
    明文。本案以下所引用之非供述證據，並無證據證明係實施
    刑事訴訟程序之公務員違背法定程序所取得，且經本院於審
    理時合法踐行調查程序，自應認均具有證據能力，得作為證
    據。
三、被告之自白，非出於強暴、脅迫、利誘、詐欺、疲勞訊問、
    違法羈押或其他不正之方法，且與事實相符者，得為證據，
    刑事訴訟法第156條第1項定有明文。查被告於偵查、原審中
    之自白(見相卷第259頁，原審交易卷第85頁），辯護人於本
    院辯稱：被告自白係因想和陳俊雄家屬和解、請求原諒，但
    家屬認為被告入監服刑始能消除心中怨恨，不願意修補雙方
    關係等語(見本院卷第79頁)，然未指出上開被告自白係出於
    何強暴、脅迫、利誘、詐欺、疲勞訊問、違法羈押或其他不
    正之方法，以供調查，揆諸上開意旨，認被告上開自白具備
    證據能力。
貳、認定犯罪事實所憑之證據及理由
一、上開犯罪事實，業據被告劉寬坦承不諱(見相卷第259頁，原
    審交易卷第85頁)，核與證人戴愛紗(見偵6238卷第25至31頁
    ）、譚凱（即駕駛車牌號碼000-0000號之計程車司機，見偵
    12371卷第27至28頁)（以上證人下均逕稱姓名）證述情節相
    符，並有路口監視器錄影畫面光碟1片、錄影畫面擷圖、現
    場鑑識照片、被害人陳俊雄（下逕稱姓名）倒地現場照片、
    道路交通事故現場圖、臺北市政府警察局中山分局交通分隊
    道路交通事故談話紀錄表、道路交通事故調查報告表(一)、
    (二)、現場蒐證照片、臺北地檢署勘驗筆錄，及臺北市政府
    交通事件裁決所108年1月21日北市裁鑑字第1083199302號函
    附鑑定意見書（下稱甲鑑定）各1份(見偵6238卷第65、67至
    84、87頁、137、141、143至145、147至149、157至165、26
    3頁，原審交易卷第45至49頁)在卷可參。又陳俊雄因本件車
    禍事故，受有頭胸鈍創骨折及顱內出血等傷害，經送臺大醫
    院急救，仍於同日20時50分許因傷重不治宣告死亡等情，為
    被告所不爭執，並有國立臺灣大學醫學院附設醫院之急診病
    歷、相驗屍體證明書及檢驗報告書各1份（見相卷第175至25
    1頁、第263至274頁）在卷可佐，均核與被告之自白相符，
    堪以採信。按「汽車行經未劃設行人穿越道之交岔路口，遇
    有行人穿越道路時，無論有無交通指揮人員指揮或號誌指示
    ，均應暫停讓行人先行通過」，道路交通安全規則第103條
    第3項定有明文。衡諸本件車禍當時情事，並無不能注意之
    情事，被告駕車行經臺北市天津街交岔路口時，依當時天候
    陰、夜間有照明、柏油路面，且道路乾燥、無缺陷、無障礙
    物、視距良好乙情，有道路交通事故調查報告表(一)、(二)
    各1份（見相卷第129至131頁）在卷可參，被告無不能注意
    之情事，竟疏未注意、暫停讓行人陳俊雄先行通過並撞擊，
    致陳俊雄受有上開傷勢，送醫急救後傷重不治死亡。被告就
    本件車禍事故之發生，確有過失，且與陳俊雄上開死亡結果
    有相當因果關係。綜上所述，足認被告上開任意性之自白與
    事實相符，應堪採信。
二、至被告、辯護人於本院始辯稱：甲鑑定認定有誤，蓋被告無
    照駕駛實與本案過失無相當因果關係，又以被告車輛左前車
    頭輪拱葉子板刮痕至地面約0.6公尺，然陳俊雄小腿相對位
    置處無烤漆脫落之轉移痕，且無證據顯示陳俊雄遭被告車輛
    撞擊後再遭碾壓，應採取本案另送覆議之結論云云。經查：
  ㈠觀卷附該交岔路口監視錄影畫面勘驗結果1份（見原審交易卷
    第79、93至97頁），內容如下：
　　----------------------------------------------------
    影片時間20:00:53畫面上方出現一台車號000-0000計程車（
    即譚凱駕駛之計程車）往畫面下方移動，並有一名戴眼鏡短
    髮之女性由畫面左下方走往畫面右下方橫越馬路，該名女子
    行走時，左右張望兩側來車無異狀後才繼續行走（圖1)。車
    號000-0000計程車往畫面下方移動時，未有停頓或煞車情形
    ，於影片時間20:01:00上述計程車離開監視器畫面（圖2、
    圖2-1)。於計程車離開畫面後7秒内，影像中並無人車經過
    ，於影片時間20:01:07被告車輛行駛出現在畫面右下方（圖
    3)。影片時間20:01:14被告下車查看，畫面左側有一雙載機
    車騎士，見前面被告車輛似發生問題後停下，但攝影鏡頭未
    拍攝到被害人穿越畫面（圖4)。影片時間20:01:24被告撥打
    電話，但鏡頭未拍攝到被害人倒地畫面（圖5)。
　　----------------------------------------------------
　　佐以譚凱證稱：案發前，我駕駛計程車沿天津街行駛，行經
    該交岔路口，沒有看到有人躺在路中間等語（見偵12371卷
    第27至28頁)，以譚凱駕駛之計程車約早於被告車輛7秒時間
    ，行經該交岔路口而未見陳俊雄倒臥在該處，應認陳俊雄為
    行人步行經過該處為真；其次，觀卷附上開臺北地檢署檢驗
    報告書1份（見相卷第265至274頁），陳俊雄為165公分，其
    頭部右上方受有約3×3公分挫傷、腫脹，左胸骨折略氣血胸
    狀、左胸部有輪胎痕印併骨折，左上臂受有挫傷併有輪胎印
    ，左膝蓋後方則受有擦挫傷、左大腿內側泛紅、左小腿近膝
    蓋處受有挫裂傷、骨折變形，左腳踝及腳底分別受有擦挫傷
    、挫傷等傷害，又案發之初員警到場時，陳俊雄係仰躺在案
    發地，其左胸、左手臂壓在被告車輛左前車輪下乙情，有陳
    俊雄遭被告車輛碾壓在地之照片1張（見相卷第155頁）在卷
    可佐，被告車輛左前保險桿上烤漆脫落位置距離地面0.615
    公尺、左前車輪及輪框沾有血跡、左前車底底盤掉落等情，
    有照片23張（見相卷第163至174頁）在卷可參；比對陳俊雄
    之身高、其左膝蓋後方、左小腿近膝蓋處受有上開傷害之位
    置，及被告車輛左前保險桿烤漆脫落位置，應認陳俊雄為步
    行穿越時，遭被告車輛撞擊其左腳後倒地，再遭被告車輛輾
    壓其左胸，至其究為自東向西抑或自西向東穿越，則無相關
    證據可資證明，甲鑑定結論亦同上見解，故認甲鑑定結果可
    採；又遭車輛撞擊不必然發生烤漆脫落之轉移痕。故辯護意
    旨以陳俊雄左腳上無被告車輛烤漆脫落之轉移痕，認陳俊雄
    非遭被告撞擊後碾壓，顯不可採。
  ㈡本院雖另行送覆議，覆議結果為：被告駕駛車輛行近未劃設
    行人穿越道之交岔路口，遇有行人穿越道路時，未暫停讓行
    人先行通過（肇事主因），陳俊雄（行人）穿越道路未注意
    來往車輛（肇事次因）（下稱乙覆議），有臺北市車輛行車
    事故鑑定覆議委員會109年12月7日覆議意見書1份（見本院
    卷第107至110頁）在卷可參。然查，該交岔路無號誌、無設
    行人穿越道，又臺北市天津街設有黃色分向線之雙向道路，
    兩旁路邊分別停滿機車或汽車，又被告車輛撞擊後，其車輛
    位置除右前車燈及保險桿一小部分跨越至臺北市天津街由北
    往南車道外，其餘車身均在臺北市天津街由南往北車道上等
    情，為被告所不否認，復有現場蒐證照片1份（見相卷第157
    至164頁）、道路交通事故現場圖1份（見相卷第117頁）在
    卷可參，而被告車輛車行方向係自臺北市中山北路1段105巷
    由東往西方向行駛欲左轉至臺北市天津街乙情，業經被告(
    見相卷第259頁，原審交易卷第85頁)、戴愛紗(見偵6238卷
    第25至31頁）供述明確，以被告車行方向而言，其車輛轉入
    臺北市天津街後應駛入由北往南之車道，而非在由南往北車
    道上，是被告車輛實逆向行駛入臺北市天津街由南往北車道
    上後，撞擊行人陳俊雄，而以該交岔路無號誌、無設行人穿
    越道，且臺北市天津街兩邊停滿機車、汽車而言，行人穿越
    步行通過已甚不便，又衡情行人陳俊雄基於信賴保護原則，
    信賴往來車輛應依順行方向行駛，其步行經臺北市天津街由
    南往北車道上，所應注意者為由南往北方向之來車，無注意
    反向來車之高度可能性，則其遭被告車輛逆向駛入由南往北
    車道上並撞擊，陳俊雄應無穿越道路未注意來往車輛之過失
    可言，而乙覆議漏未論及此部分，應認乙覆議結果不可採，
    是被告、辯護人此部分辯稱，亦均無足採。
三、本案事證明確，被告犯行堪予認定，應予依法論科。
參、論罪科刑
一、被告劉寬行為後，刑法第276條規定於108年5月29日修正公
    布，自同年月31日施行。修正前刑法第276條第1項規定：「
    因過失致人於死者，處二年以下有期徒刑、拘役或二千元以
    下罰金」，修正後條文為：「因過失致人於死者，處五年以
    下有期徒刑、拘役或五十萬元以下罰金」。經比較新舊法律
    ，修正後刑法第276條將有期徒刑及罰金刑之刑度均加重，
    顯未較有利於被告，依刑法第2條第1項前段規定，自應適用
    被告行為時即修正前刑法第276條第1項之規定。
二、查被告自承於本案車禍發生時，無領有汽車駕駛執照（見原
    審交易卷第85頁），復有上開道路交通事故調查報告表(一)
    1份在卷可佐，被告無照駕駛且因過失發生本件車禍致被害
    人陳俊雄死亡，應負過失致死之刑事責任，依道路交通管理
    處罰條例第86條第1 項規定，加重其刑至2分之1，此屬就過
    失致死罪之個別犯罪行為予以加重，為刑法分則加重之性質
    ，核被告所為，係犯道路交通管理處罰條例第86條第 1項及
    修正前刑法第276條第1項之無駕駛執照駕車因過失致人於死
    罪，並應依上開條例規定加重其刑。起訴書雖漏未援引道路
    交通管理處罰條例第86條第1 項部分，容有未洽，然其基本
    社會事實同一，並於原審、本院就此部分為辯論（見原審交
    易卷第87頁，本院卷第137至143頁），自得變更起訴法條，
    併此敘明。另案發後，報案人或勤指中心轉來資料未報明肇
    事人員姓名，處理人員前往現場處理時，被告在場，並當場
    承認為肇事人乙情，有臺北市政府警察局道路交通事故肇事
    人自首情形紀錄表1份（見相卷第133頁）在卷可考，是被告
    在有偵查犯罪職權之公務員知悉前，即向到場處理之警員坦
    承其肇事，而自首而接受裁判，爰依刑法第62條前段規定，
    減輕其刑，並依法先加後減之。
肆、上訴駁回之理由　
一、原審同上開有罪之認定，以被告上開犯行事證明確，適用修
    正前刑法第276條第1項、道路交通管理處罰條例第86條第1
    項、刑法第62條前段等規定，並審酌被告未領有汽車駕照，
    竟無照駕駛上開車輛上路，且疏未注意遵守上開交通規則而
    貿然左轉，致陳俊雄因其過失行為殞命，對於林秀女及其他
    家屬所造成打擊甚鉅，兼衡被告犯後終至審理時坦承犯行，
    然迄今尚未與林秀女及其他被害人家屬達成和解及賠償損失
    ，並參酌被告過失程度、自首接受裁判、自述高中肄業之智
    識程度、家庭經濟勉持及告訴人就本案表示意見等一切情狀
    （見原審交易卷第86頁），量處有期徒刑8月，認事用法均
    無違誤，量刑亦屬妥適。
二、被告、辯護人執上詞否認犯罪，及認原審量刑過重云云（見
    本院卷第79、81至85頁）提起上訴，並無理由，均已說明如
    上，應予駁回。
伍、被告經本院合法傳喚，無正當理由不到庭，爰不待其陳述逕
   行判決。
據上論斷，應依刑事訴訟法第368條、第371條，判決如主文。
本案經檢察官白勝文提起公訴，檢察官侯千姬、孫冀薇到庭執行
職務。
中　　華　　民　　國　　110 　年　　1 　　月　　5 　　日
　　　　　　　　　刑事第十二庭  審判長法　官  陳如玲
                                      法　官  廖建瑜
                                      法　官  蔡如惠
以上正本證明與原本無異。
不得上訴。
                                      書記官  黃郁珊
中　　華　　民　　國　　110 　年　　1 　　月　　7 　　日
附錄：本案論罪科刑法條全文　　　　　　　　　　　　　
中華民國刑法第276條（修正前）
因過失致人於死者，處2年以下有期徒刑、拘役或2千元以下罰金
。
從事業務之人，因業務上之過失犯前項之罪者，處5年以下有期
徒刑或拘役，得併科3千元以下罰金。